最　高　行　政　法　院　判　決
　　　　　　　　　　　　　　　　　　 96年度判字第00638號
上　訴　人　財政部臺北關稅局
代　表　人　許盧節英
被 上訴 人　精碟科技股份有限公司
代　表　人　甲○○
上列當事人間因關稅法事件，上訴人對於中華民國94年3月31日
臺北高等行政法院93年度簡字第789號判決，提起上訴，本院判
決如下：
　　主  文
上訴駁回。
上訴審訴訟費用由上訴人負擔。
　　理  由
一、按對於適用簡易程序之裁判提起上訴，須經本院許可，且該
    許可以訴訟事件所涉及之法律見解具有原則性者為限，行政
    訴訟法第235條定有明文。所謂法律見解具有原則性，係指
    該事件所涉及之法律問題意義重大，而有加以闡釋之必要情
    形而言；如對行政命令是否牴觸法律所為之判斷，或就同類
    事件高等行政法院所表示之見解相互牴觸，有由本院統一法
    律上意見或確認其意見之必要情形屬之。本件上訴人主張有
    關關稅繳納後，法律未規定得以免稅事由申請退稅之請求權
    ，財政部民國（下同）86年4月7日台財關第862000293號函
    釋（下稱財政部86年函釋）規定為4個月，為授益規定，並
    無牴觸法律保留原則；又對於相類案件，原審法院93年度簡
    字第787號判決有不同之見解，有由本院加以統一法律上意
    見之必要，故本件所涉及之法律見解具有原則重要性，應許
    可其上訴，合先敘明。
二、緣被上訴人於92年8月1日委由鴻天運通有限公司（下稱鴻天
    運通公司）向上訴人報運進口可程式恆溫恆溼箱乙批（進口
    報單號碼：第CL/92/522/08577號），經電腦篩選以C1（免
    審免驗）方式通關，並於當日完稅放行在案。嗣被上訴人分
    別於92年10月31日及同年12月4日以精碟（92）總字第1031
    06號及第120403號申請書檢具經濟部工業局於92年9月17日
    簽證核准第ID2Ｚ0000000000號及92年11月27日簽證核准第ID
    2Ｚ0000000000號之「製造業及其相關技術服務業屬於科學工
    業進口國內尚未製造之機器設備證明書」影本，向上訴人申
    請退還進口關稅新臺幣（下同）16,039元，上訴人以其已逾
    財政部86年函釋規定貨物進口之翌日起4個月內檢具減免稅
    文件補正之期限，乃於92年12月16日以北普棧字第09201095
    28號函否准其退還關稅之申請。被上訴人不服，提起訴願，
    遭駁回後，遂提起行政訴訟。
三、被上訴人在原審起訴主張：財政部86年函釋為職權命令而非
    法規命令，故既為職權命令即須符合行政程序法第174條之1
    規定，換言之，上訴人應就86年函釋配合行政程序法之規定
    ，進行修法或予以廢止、刪除，惟本件上訴人卻以上開函釋
    逕行限制被上訴人依法請求退回已完納進口稅捐之請求，上
    開函釋違反行政程序法第158條第1項第1款、第2款而無效。
    且被上訴人遍查關稅法、促進產業升級條例等法律暨相關法
    規，皆未規定系爭已完納之進口關稅請求退回期間應於一定
    期間消滅之規定，關稅法及其特別法既未規定該請求權消滅
    時效，自應適用行政程序法第131條規定。又被上訴人非依
    據財政部86年函釋為請求權基礎，係依據促進產業升級條例
    規定，為此求為撤銷原處分及訴願決定，暨命上訴人退還被
    上訴人16,039元之判決等語。
四、上訴人則以：(一)、查財政部86年函釋係對關稅法第5條之1有
    關限期補正所為之統一解釋，核其意旨應屬行政規則，是該
    訂定無需有法律之授權，為此，被上訴人所為之主張，顯無
    理由。次查財政部86年函釋，核其意旨，係為落實執行政府
    產業政策及推行為民服務宗旨，並嘉惠廠商於貨物進口後，
    准於4個月內檢具有關證明文件申請發還其已納關稅之德政
    ，依司法院釋字第287號解釋：「行政主管機關就行政法規
    所為之釋示，係闡明法規之原意，固應自法規生效之日起有
    其適用．．．。」，則前揭函釋之適法殆無疑義，並無被上
    訴人所稱與中央法規標準法第5條、第6條及行政程序法第17
    4條之1相牴觸情形。又被上訴人業經經濟部92年4月7日經授
    工字第09221004350號函同意認定為「科學工業公司」，符
    合「促進產業升級條例」第9條之1規定，並遂行其關稅退稅
    之申請。依被上訴人為經經濟部認定「科學工業公司」之特
    定屬性，並據此依法申辦退稅之特殊事項，自非「行政程序
    法第150條所稱法規命令，對多數不特定人民就一般事項所
    作抽象之對外發生法律效果之規定」適用範疇，則無該法條
    之適用。再查被上訴人於92年8月1日報運貨物進口，依行為
    時關稅法第14條第1項規定先行徵稅放行在案，並未依同條
    第3項第1款規定申請繳納保證金辦理驗放，且貨物於92年8
    月1日放行，卻遲至92年11月10日始檢具免稅證明文件送達
    上訴人申辦退還關稅，已逾上開貨物放行後4個月內之期限
    ；另不論按海關進口稅則增註規定減、免進口稅案件，或依
    「促進產業升級條例」第9條之1免徵進口稅費案件，蓋皆依
    據行為時關稅法第14條第1項或第3項規定辦理而適用前揭函
    釋；再依「關稅法」特別法優於「行政程序法」普通法原則
    ，則上訴人依據關稅法暨相關函釋否准被上訴人退還關稅之
    申請，乃於法有據。(二)、按被上訴人辦理貨物通關進口繳稅
    放行暨踐行退還關稅之申請，蓋依「關稅法」、「促進產業
    升級條例」等特別法之規定辦理，而本件否准退稅之爭點在
    於貨物放行後申請退稅是否逾限，其補辦手續之期限，自應
    依「關稅法」暨相關函釋規定辦理，基於特別法優於普通法
    之法律原則，除符合「行政程序法」第3條、第4條規定外，
    自無被上訴人所稱行政程序法第131條規定之適用。另查貨
    物進口人不依行為時關稅法第14條第3項申請繳納相當金額
    之保證金先行驗放，則依行為時關稅法第40條規定，應於收
    到稅款繳納證之翌日起30日內，依規定格式以書面向海關申
    請復查，是上開4個月限期之規定，在關稅法第18條第4項訂
    定前，應屬好意施惠性質；又因促進產業升級條例並非關稅
    法之特別法，則兩者效力，彼此不相容納，據此，本件亦無
    行政程序法第127條之適用，所訴委無足採等語，資為抗辯
    。
五、原審斟酌全辯論意旨及調查證據之結果，以：(一)財政部86年
    函釋作成時之關稅法第5條之1第3項第1款規定，及本件行為
    時關稅法第14條第3項第1款規定，均未針對得減免關稅之貨
    物，於進口報關時，未依上開條文第3項第1款申請繳納保證
    金而繳稅之情形，規定納稅義務人得申請退還其已繳納之關
    稅之期限，亦未授權行政機關得以行政命令就此種公法上退
    稅請求權之時效為如何之限制，則系爭財政部86年函釋無異
    規定納稅義務人對於得減免關稅之貨物，申請退還其已繳納
    之關稅者，須於貨物進口放行前或於放行之翌日起4個月內
    為之，逾期即喪失其請求權。按人民有依法律納稅之義務，
    憲法第19條定有明文，本件系爭貨物既為依法得免關稅之貨
    物，除「法律」另有規定外，被上訴人並無納稅之義務。揆
    諸司法院釋字第474號解釋意旨，系爭財政部86年函釋即與
    中央法規標準法第6條規定法律保留原則有所牴觸，依司法
    院釋字第216號解釋，本院不受其拘束，並不予適用。上訴
    人援引此函釋，以被上訴人申請退還其已繳納之關稅款，已
    逾貨物進口放行之翌日起4個月之期限，否准其退還關稅之
    申請，對被上訴人已發生得免稅之進口貨物，應繳納進口稅
    捐之不利結果，自難予以維持。(二)次按財政部92年2月11日
    台財稅字第0910456856號及92年5月16日台財關字第0920550
    338號函釋示在案，經核與關稅法相關規定無違，且為適用
    促進產業升級條例之合目的性解釋，應予適用。由此函釋亦
    足見，進口人有向海關申請退稅之公法請求權，並未限制必
    需符合行為時關稅法第14條第3項第1款規定，以進口時業已
    繳納保證金先行驗放，且需於「進口放行之翌日起4個月之
    期限」或「促進產業升級條例第9條之1第1項生效日起4個月
    之期限」之限制，否則92年2月6日增訂之促進產業升級條例
    第9條之1第1項可溯及既往生效之規定，將因關稅法之規定
    成為具文；而就同一行為時關稅法第14條規定之解釋，自不
    能謂92年2月8日促進產業升級條例第9條之1第1項生效日前
    ，進口人有「申請退稅之公法請求權」，而92年2月9日以後
    進口者，則無「申請退稅之公法請求權」，而其請求權係另
    源自於財政部86年函釋之「授益規定」之割裂解釋，與解釋
    法律之原則不合。再者，參諸訴願決定理由四倒數第6行所
    載「本案否准退稅之爭點在於申請是否逾限」，亦肯認進口
    人有退稅請求權，是以本件即應就財政部92年8月25日函釋
    指示上訴人應依財政部86年函釋所定於進口後4個月申請，
    是否合法為審究標的？(三)又依行政程序法第174條之1規定所
    稱之「命令」並不限於職權命令，尚包括法規命令在內。申
    言之，職權命令及無具體授權之法規命令規範內容涉及人民
    之權利義務者，均有其適用。其規範內容涉及人民之權利義
    務者，亦應於行政程序法90年1月1日施行後2年內，改以法
    律規定，或於法律中增列其授權依據後修正或重新訂定之，
    逾期即失其效力。此觀諸關稅法於93年5月5日修正公布之增
    列第18條（原第14條）第4項及其立理由，亦足證上訴人據
    以駁回被上訴人申請所引之財政部上開函令，已涉及人民權
    利義務，依行政程序法第174條之1規定，應以法律或法律明
    列授權而訂定命令而行之，財政部於行政程序法90年1月1日
    施行後2年內，未改以法律規定，或於法律中增列其授權依
    據後修正或重新訂定之，則自92年1月2日以後，該函令即已
    失其效力，上訴人亦不得加以適用。迺財政部關稅總局未注
    意及此，於其因逾2年已自92年1月1日失效後，仍以92年8月
    25日台總局徵字第0920105813號函指示下級機關之上訴人援
    用，上訴人遂以92年11月10日基普進字第0920109695號函援
    引該已失效之函令，以被上訴人申請退還其已繳納之關稅款
    ，已逾貨物進口放行之翌日起4個月之期限，否准其退還關
    稅之申請，自有違誤。(四)又按行為時關稅法第59條規定固係
    對在通關程序中來提起復查、訴願及行政訴訟之救濟程序，
    因而課稅確定者之退補關稅之規定，惟依同法施行細則第55
    條規定，將依法令規定本應免徵進口稅捐，卻已實際繳稅之
    情形排除在「溢徵」之範圍之外，則對於91年1月1日起進口
    符合促進產業升級條例第9條之1第1項規定之機器、設備，
    業經海關課徵進口稅捐及代徵營業稅者，其依法向海關申請
    退稅時，亦無須受從稅款完納之翌日起算1年之限制，而應
    適用行為時行政程序法第131條第1項「公法上之請求權，除
    法律有特別規定外，因5年間不行使而消滅」之規定，以自
    其稅款完納之翌日起算5年為其請求權時效，本件被上訴人
    申請時既未逾5年，而93年5月5日修正生效之關稅法第18條
    第4項雖已增定「依法得減免關稅之進口貨物，未依前項第1
    款規定申請繳納保證金而繳稅者，得於貨物進口放行前或放
    行後4個月內，檢具減、免關稅有關證明文件申請補正及退
    還其應退之關稅」，即係將系爭財政部86年函釋內容，提昇
    為法律規定，依法律不溯及既往原則，本件並不適用，本件
    仍應適用有利於被上訴人之行為時關稅法及行政程序法第13
    1條第1項之規定等由，判決撤銷訴願決定及原處分，並命上
    訴人應作成准予退稅之行政處分。
六、上訴意旨略謂：(一)被上訴人請求退還系爭貨物之關稅，應先
    審究其請求權之所在？經查：1.本件被上訴人進口之貨物於
    92年8月1日完稅通關放行，則依進口時關稅法第14條第1項
    規定，該貨物放行之翌日起逾6個月，上訴人未通知其退補
    稅，即已視為業經核定。觀之進口時關稅法第14條第1項先
    放後核，法律未規定此項關稅繳納後得以免稅事由申請退稅
    之請求權。財政部86年函釋，主管機關以行政命令賦予進口
    者或輸入者於貨物放行之翌日起4個月內得檢具免稅證明文
    件申請退稅，為授益行為，非限制或剝奪人民之自由或權利
    ，經核未違反法律保留原則，上訴人辦理相關案件，自得據
    之適用。被上訴人遲至92年12月4日始向上訴人申辦退還前
    繳關稅，已逾前揭4個月補正期限。2.被上訴人於92年8月1
    日報關，即應按一般免稅案件處理程序，於通關時檢具免稅
    證明文件申辦免徵進口稅捐，若其未能即時檢具免稅證明文
    件而能補正者，應依進口時關稅法第14條第3項規定申請繳
    納保證金先行驗放。惟被上訴人未依上開方式辦理而完稅通
    關放行，又逾財政部86年函釋應於貨物放行之翌日起4個月
    內檢具免稅證明文件，向海關申請補正之期限，其申請退稅
    自不應准許。3.對於進口時關稅法第14條第1項先放後核，
    法律未規定此項關稅繳納後得以免稅事由申請退稅之請求權
    ，乃因財政部86年函釋賦予進口者或輸入者於貨物放行之翌
    日起4個月內得檢具免稅證明文件申請退稅，是申請退還關
    稅並非公法上請求權。因此，自無行政程序法第131條第1項
    規定之適用。4.此外，財政部92年2月11日台財稅字第09104
    56856號令及財政部關稅總局92年8月25日台總局徵字第0920
    105813號函均係主管機關針對海關先放後核案件申請退還關
    稅之期限及手續所為技術性、補充性之函釋，經核與法無違
    。(二)查財政部86年函釋係針對關稅法第5條之1有關限期補正
    所為之統一解釋，核其意旨應屬行政規則，無須法律授權，
    係為嘉惠廠商於貨物進口後，准於4個月內檢具有關證明文
    件申請發還已繳納關稅之德政。依司法院釋字第287號解釋
    ，該函釋之適法殆無疑義。又就申請退稅之期限而言，關稅
    法為特別規定，自無與中央法規標準法第7條及行政程序法
    第174條之1相牴觸情形。為此請求廢棄原判決，並駁回被上
    訴人在原審之訴等語。
七、本院查：（一）按「有關人民自由權利之限制應以法律定之
    ，並不得逾越必要之程度，應依法律規定之事項不得以命令
    定之，憲法第23條、中央法規標準法第5條、第6條均有明定
    。若以法律授權限制人民自由權利者，須法有明示其授權之
    目的、範圍及內容並符合具體明確之要件，主管機關根據授
    權訂定施行細則，自應遵守上述原則，不得逾越母法規定之
    限度或增加法律所無之限制．．．。時效制度不僅與人民權
    利義務有重大關係，且其目的在於尊重既存之事實狀態，及
    維持法律秩序之安定，與公益有關，須逕由法律明定，自不
    得授權行政機關衡情以命令訂定或由行政機關依職權以命令
    訂之．．．。」業經司法院釋字第474號解釋在案。財政部
    86年函釋作成時施行之關稅法第5條之1第3項第1款規定：「
    進口貨物有下列情事之一者，不得依第1項規定先行徵稅驗
    放。但海關得依納稅義務人之申請，准其繳納相當金額之保
    證金，先行驗放，並限期由納稅義務人補辦手續，逾期未補
    辦者，沒入其保證金：一、納稅義務人未即時檢具減、免關
    稅有關證明文件而能補正者．．．。」（90年10月31日關稅
    法修正公布，移列第14條第3項第1款）未就得減免關稅之貨
    物，於進口報關時未依上開條文第3項第1款申請繳納保證金
    而繳稅之情形，納稅義務人得申請退還其已繳納之關稅之期
    限有所規定，亦未授權行政機關得以行政命令就此種公法上
    退稅請求權之時效為如何之限制，則財政部86年函釋無異規
    定納稅義務人對於得減免關稅之貨物，申請退還其已繳納之
    關稅，須於貨物進口放行前或於放行之翌日起4個月內為之
    ，逾期即喪失其請求權。惟按人民有依法律納稅之義務，憲
    法第19條定有明文。進口貨物依法既屬得免關稅之貨物，除
    「法律」另有規定外，進口人並無納稅之義務。揆諸上開司
    法院釋字第474號解釋之意旨，財政部86年函釋即與中央法
    規標準法第5條、第6條規定有所牴觸，而不應予以適用。次
    按93年5月5日修正公布之關稅法第18條第4項增訂「依法得
    減免關稅之進口貨物，未依前項第1款規定申請繳納保證金
    而繳稅者，得於貨物進口放行前或放行後4個月內，檢具減
    、免關稅有關證明文件申請補正及退還其應退之關稅」，即
    係將財政部86年函釋內容，為符稅租法定主義，而提昇為法
    律規定，所以規定得於貨物進口放行前或放行後4個月內，
    檢具減、免關稅有關證明文件申請補正及退還其應退之關稅
    ，顯係配合同法條第1款進口貨物通關，於放行之翌日起6個
    月內，未通知應退、應補稅款者，視為核定「先放後核」之
    規定，預留作業期間。然依法律不溯及既往原則，於該條項
    增訂前進口並放行之貨物，應無適用餘地。末按90年10月31
    日修正公布之關稅法第59條第1項係規定：「短徵、溢徵或
    短退、溢退稅款者，海關應於發覺後通知納稅義務人補繳或
    具領，或由納稅義務人自動補繳或申請發還」則依法令應免
    徵關稅者，納稅義務人予以繳納，自屬溢徵。納稅義務人申
    請退還，應有同條第2項「前項補繳或發還期限，以1年為限
    ；短徵、溢徵者，自稅款完納之翌日起算；短退、溢退者，
    自海關填發退稅通知書之翌日起算．．．。」規定之適用。
    又同法施行細則第55條將短徵或溢徵之稅款限定為海關或納
    稅義務人於稅款完納後，因發現稅則號別、稅率適用、稅款
    計算、稅單填寫、幣別、計價單位、匯率、運費或保險費顯
    然錯誤致短徵或溢徵情形。因免徵關稅與零稅率之結果無異
    ，其應免徵而按其他稅率課徵，解釋上應屬適用稅率顯然錯
    誤，而有前開規定之適用。（二）本件被上訴人於92年8月1
    日委由鴻天運通公司報運進口系爭貨物，經上訴人電腦篩選
    以C1方式通關並於當日完稅放行在案，嗣被上訴人分別於92
    年10月31日及同年12月4日檢具經濟部工業局於92年9月17日
    簽證核准第ID2Ｚ0000000000號及92年11月27日簽證核准第ID
    2Ｚ0000000000號之「製造業及其相關技術服務業屬於科學工
    業進口國內尚未製造之機器設備證明書」免稅文件影本，申
    請退還進口關稅16,039元，未逾1年期，上訴人以其已逾財
    政部86年函釋之4個月期限，以92年12月16日以北普棧字第0
    920109528號函否准其退還關稅之申請，揆諸前揭規定及說
    明，於法即有未合，訴願決定，未予糾正，亦有未洽，原判
    決將訴願決定及原處分均撤銷，並諭知上訴人應作成准予退
    稅之行政處分，雖原判決認本件請求退稅期限為5年，尚有
    未妥，惟結論判決主文經核並無不合。本件上訴論旨，執前
    述理由，指摘原判決違誤，求予廢棄，難認有理由，應予駁
    回。
八、據上論結，本件上訴為無理由，爰依行政訴訟法第255條第
    1項、第98條第3項前段，判決如主文。
中　　華　　民　　國　　96　　年　　4　　 月　　13　　日
                  第五庭審判長法  官　林　茂　權
                              法  官  吳  慧  娟
                              法  官  鄭　小  康
                              法  官  鄭　忠　仁
                              法  官　黃　本　仁
以  上  正  本  證  明  與  原  本  無  異
中　　華　　民　　國　　96　　年　　4　　 月　　13　　日
　　　　　　　　　　　　　　　書記官　彭　秀　玲
